臺灣高等法院刑事判決　　　　　　　　　　　　　　九十三年度上易字第五七五號
　　上　訴　人
　　即　被　告　戊○○
　　選任辯護人　繆　璁律師
右上訴人因公共危險案件，不服臺灣士林地方法院九十二年度易字第六四九號，中華
民國九十三年二月十八日第一審判決（起訴案號：臺灣士林地方法院檢察署九十一年
度偵字第一一五三一號），提起上訴，本院判決如左：
    主  文
上訴駁回。
    事  實
一、緣臺北市○○區○○街十四巷十號之木造、鐵皮屋頂房屋係甲○○所有，嗣由甲○○將房屋北面出租予己○○開設鑫亮企業有限公司（以下簡稱鑫亮公司），其
    餘部分出租予丙○○，丙○○除將其承租之南面部分開設沙發傢俱廠外，並於民
    國（下同）九十年九月間轉租予戊○○作為傢俱油漆加工廠（故臺北市○○街十
    四巷十號房屋自北向南依次為鑫亮公司、戊○○之油漆加工廠、丙○○之沙發傢
    俱廠）。戊○○承租後於同年五月搬入整修，並新設電線自屋外馬路之電線桿連
    接至其承租之廠房，並連接延長線供工廠機器使用，且加裝一條電線連接廁所之
    日光燈，復保留廠房原有舊電線供廠內照明使用，並設置獨立之電源總錶及總開
    關，連接以上三股電線，且與己○○、丙○○之電線、電錶相區隔。戊○○明知
    該分租之傢俱油漆加工廠房內有多條新舊電線供電，存放有油漆及揮發性溶劑甲
    苯、傢俱等易燃物品，又有噴漆馬達、打風馬達、抽風機、冷凍空氣濾淨器、磨
    砂機等耗用電力之機器，平日電力負荷頗大，如未定期檢測，並於下班離開工廠
    時將電源總開關關閉，電源線易因新電線設置不當、舊電線年久失修損壞或電力
    負荷過大、鼠咬、電線外皮破裂等因素而短路肇致危險，且依其情形又非不能注
    意，竟疏未注意定期檢測修繕電源配線，且於九十一年九月八日晚上八時許，加
    班工作結束離開上開傢俱油漆加工廠房時，疏未注意將電源線總開關關閉，致翌
    日即九十一年九月九日凌晨二時許，電源線因短路而引燃起火，並點燃工廠內油
    漆及揮發性溶劑等易燃物品，使火勢猛烈，溫度急遽升高，將當時未有人所在之
    廠房燒燬殆盡，火勢並延燒至鄰近其他房屋，燒燬當時未有人所在之臺北市○○
    街十號藝美傢俱（負責人丁○○）倉庫、木料倉庫、洲美街十四巷底之乾燥木料
    倉庫、空屋、同巷二十六號供壬○○、辛○○使用之住宅兼中園古董室內裝潢公
    司、未有人所在之同巷二十六之二號元誠捲門有限公司（以下簡稱元誠公司，負
    責人庚○○）、十四巷三號上海金都裝潢木器有限公司（以下簡稱金都公司）及
    加工廠、十四巷底西面之中園古董室內裝潢倉庫、十四巷十號沙發傢俱廠（負責
    人丙○○）、鑫亮公司（負責人己○○）等建築物，並燒燬停放於元誠公司內之
    ＥＨ─四七七０號自用小客車、堆高機、ＣＩＭ─七七一號機車、ＤＺ─三一一
    二、三Ｔ─一五九五號自用小貨車、停放於十四巷十號北面建築前無牌照之廢棄
    自用小客車、六Ｃ─九八二九號自用小貨車、以上各住宅、建築物內之其他物品
    及停放於十四巷二十六號立允鋁合金工廠（負責人張振勝）內之五Ｄ─三０三七
    號、二Ｇ─四四七八號自用小貨車（該建築東面靠上半部受燒損壞，但下半部保
    持完好，同巷五號義發木器傢俱工廠建築東側一帶受燒損壞，但其餘部分尚屬完
    好，二建築之主要構成部分均未喪失其效用，未達燒燬之程度）。
二、案經甲○○、壬○○、辛○○、丁○○、庚○○、乙○○等人告訴及臺北市政府
    警察局北投分局報請臺灣士林地方法院檢察署檢察官偵查起訴。
    理  由
一、訊據上訴人即被告戊○○對九十一年九月九日凌晨二時許，臺北市○○街一帶發
    生火災，燒燬如事實欄所載之住宅、建築物、車輛、物品等事實，坦承不諱，核
    與被害人即鑫亮公司負責人己○○、藝美傢俱負責人丁○○、壬○○、辛○○、
    元誠公司負責人庚○○、金都公司經理乙○○、丙○○、立允鋁合金工廠負責人
    張振勝指訴之情節相符。惟被告矢口否認有何犯行，辯稱：失火當日伊離開工廠
    前有關閉電源總開關，不可能發生電線走火，證人陳龍德所言電線短路的位置，
    是伊等施工後將攜出施工之物帶回來放在該處，並無工廠內在使用的電線，故
    本件火災之起火點並非伊承租使用之臺北市○○街十四巷十號廠房，房東甲○○
    於警詢時稱係被告工廠隔壁即十四巷十二號己○○經營之鑫亮油漆工廠起火且爆
    炸，可能因之延燒至被告之工廠，且失火當日有人在被告工廠後面丁○○經營之
    傢俱工廠附近烤肉，可能因之引發火災，加之當時已九月初吹東北季風，風勢強
    勁由東向西吹，火勢延燒至伊工廠，東森電視台之新聞報導亦稱係傢俱工廠先著
    火，又伊為承租人，依法租賃物之修繕除契約另有訂定或另有習慣外，應由出租
    人負擔，伊並無檢查房屋電源配線之義務，且伊於分租時已請人重新配新電線，
    可能係出租人丙○○原拉線至共用廁所之舊電線短路而失火云云。經查：
  (一)起火點之判斷：
    1.證人即為本件火災鑑識之臺北市政府消防局火調科小隊長陳龍德於原審證稱：
      伊之鑑定結果係依據現場燃燒的狀況及關係人的陳述來作判斷，最主要是根據
      現場燃燒的狀況，依據火流、物品變色情形來研判；依據鋼骨、物品倒塌、結
      構損壞、鐵架彎曲情形來判斷；依據屋頂鐵皮的倒塌情形，起火點起火時會倒
      向熱的這邊，木材受燃燒後會碳化，燃燒得比較嚴重的部分，木材會滅失，如
      果有阻隔，會燒得比較細或碳化，而以碳化的程度研判火流的方向等語（原審
      卷第一一一頁以下之九十三年二月四日審判筆錄）。
    2.依證人陳龍德等至現場鑑識之結果：
      (1)臺北市○○區○○街十四巷十二號（按：應為洲美街十號）建築物僅北面受
        燒損，其餘裝潢和物品尚保持完好，同址十二號（按：應同為洲美街十號）
        建築物（傢俱倉庫），南面屋頂燒損後殘存鐵架以靠西面受燃燒較劇烈，力
        霸鐵架受熱彎曲、倒塌、變色較嚴重；東面物品燒損後殘存鐵架以靠西面受
        熱較強，鐵架彎曲、變色較嚴重；北面屋頂燒損後殘存鐵架以靠南面受燃燒
        較劇烈，力霸鐵架受熱彎曲、倒塌、變色較嚴重；西面物品燒損後殘存鐵架
        以西面靠中間一帶受熱較強，鐵架彎曲、變色較嚴重；緊鄰之木料倉庫堆放
        之木料，以南面西側堆放之物品靠上半部受燒損較嚴重；顯示火係由西面往
        東面方向延燒。
      (2)臺北市○○區○○街十四巷底之乾燥木料倉庫受燒燬後，以靠東面受熱較強
        ，殘存鋼樑及鐵皮受熱彎曲、變色較嚴重，相隔以鐵架、石綿瓦搭建二層無
        人使用之空屋其裝潢物品受燒損後，以靠東面靠上半部受燃燒較劇烈，鐵架
        彎曲、鐵皮變色較嚴重，顯示火係由南面往北面方向延燒。
      (3)臺北市○○區○○街十四巷二十六號（立允鋁合金）室內裝潢物品及堆放之
        鋁材，以東面靠上半部受燒損較嚴重，下半部尚殘存；停放廠內之牌照五Ｄ
        ─三０三七號、二Ｇ─四四七八號二部自用小貨車受燒損後，亦以東靠上半
        部受燒損較嚴重，下半部尚保持完好；同門牌號碼中園古董室內裝潢和物品
        以北面靠上半部受燃燒較劇烈，殘存木架燒失，碳化較嚴重；停放於門前之
        牌照ＣＵ─五一七二號廂型車僅右、後側受燒烤，其餘車身均保持完好；同
        址（按：應為二十六─二號）相鄰之元誠鋁合金西南面之置物鐵架及辦公室
        裝潢物品受燒燬後，以靠東面受熱較強，鐵製品變色、鐵皮屋頂燒塌較嚴重
        ；停放於室內之牌照號碼ＥＨ─四七七０號自用小客車、堆高機、ＣＩＭ─
        七七一號機車、ＤＺ─三一一二、三Ｔ─一五九五號貨車均已受火嚴重燒燬
        。西面之鐵皮外牆，以靠北側受熱較強，燒塌、變色較嚴重；擺放於南面之
        機台及鐵皮屋頂受熱後，以靠東側受熱較強、變色較深較嚴重。與中園古董
        相隔之鐵皮外牆，以靠北面受燃燒較劇烈，屋頂塌陷、變色較嚴重；東面堆
        放之鋁條及鐵皮屋頂，以靠上半部受熱較強，鋁條燒熔、鐵皮變色較深較嚴
        重，顯示火係由東面往西面方向延燒。
      (4)座落於臺北市○○區○○街十四巷底西面之義發傢俱工廠內裝潢及物品燒損
        後，以靠西側一帶燒損較嚴重，顯示火係由南往北面方向延燒。同側相隔之
        中園古董倉庫、金都傢俱及傢俱加工廠其裝潢物品、鐵皮屋頂受燒燬後，亦
        靠北側靠中間一帶受熱較強、變色較嚴重且朝東面倒塌，顯示火係由東面往
        西面方向延燒。
      (5)座落於臺北市○○區○○街十四巷十號南面沙發傢俱廠裝潢和物品均以北面
        受燒燬較嚴重，殘存木支架燒細、碳化較嚴重，鐵皮屋頂受熱後，以靠北側
        一帶受熱、變色較嚴重且朝北側倒塌，顯示火係由北面往南面方向延燒。
      (6)停放於臺北市○○區○○街十四巷十號北面建築物前無牌照號碼之廢棄自用
        小客車及牌照號碼六Ｃ─九八二九號自用小客車受燒燬後，均以靠東南側受
        熱較強烈，車體變色較嚴重。同址十號之鑫亮企業有限公司屋頂燒損後殘存
        鐵皮，以南側靠中間一帶受熱較強烈、變色較嚴重，室內擺放之塗料桶遭火
        燒損後，亦以南側靠中間一帶受燒燬較嚴重，其餘均以上半部受燒損，顯示
        火係由南面往北面方向延燒。又據關係人甲○○先生稱，火災發生當時僅發
        現鐵皮搭蓋之第二間油漆加工廠靠中間後側有火舌在燃燒，其他位置均未起
        火燃燒‧‧‧‧等情。故研判臺北市○○區○○街十四巷十號油漆加工廠即
        為起火戶。
      (7)臺北市○○區○○街十四巷十號油漆加工廠西面鐵柵門，以東面靠上半部受
        熱較強、變色較深，擺放於下方之空氣壓縮機及鐵桶燒損後，以靠東側受熱
        較強烈、變色較深且朝東側傾倒，顯示火係由東面往西面方向延燒；南面木
        隔板受燒失，鐵皮屋頂以靠北面燒塌，變色較嚴重，顯示火係由北面往南面
        方向延燒，東面擺放之鐵桶及屋頂以靠西面受熱較強、變色較深且朝西側倒
        塌，顯示火係由西面往東面方向延燒，北面儲存塗料之鐵桶，以南面靠中間
        一帶受燃燒較強烈，變色較深、較嚴重，顯示火係由南面往北面方向延燒。
        以木板相隔之房間受燒失後，以東側靠中間一帶受燃燒較劇烈，殘存木支架
        燒細、碳化較嚴重，且據目擊者甲○○先生，我人跑至巷內左側傢俱倉庫旁
        之電線桿處，便發現與我住處同一側（右側）之第二間油漆加工廠老闆姓董
        的工廠靠中間後側一帶已有火舌從屋頂燒出來‧‧‧‧當時我跑到我所站的
        位置後側有乙間抽水馬達處想發動引擎抽水滅火，但當時抽水馬達無法啟動
        ，過不久消防車便到達搶救‧‧‧‧等情；綜合以上所述研判：火係由油漆
        加工廠東側靠中間附近一帶最先起火燃燒。
      以上有臺北市政府消防局九十一年十月製作之火災原因調查報告書有關「起火
      戶」、「起火處」之研判、火災現場圖、照片等附卷可按。
    3.雖證人甲○○於九十一年九月九日警詢時稱：當時伊看到起火的地方是在洲美
      街十四巷十二號油漆工廠起火，而且有油漆筒爆炸聲音等語。惟查，本件洲美
      街一帶遭燒燬之木造、鐵皮房屋大半係甲○○所有，出租予他人當作倉庫、廠
      房、住宅使用之事實，業據證人甲○○證述甚明，並為被告所不否認。且證人
      甲○○證稱：伊後面的房子總共建了一千多坪，所以門牌重編，重編門牌號碼
      有變動，被告之油漆工廠原來是十六號，後來伊分租給別人，區公所有來調查
      ，伊有說，所以又重編多分了一些號碼。（你對這些房子位置的認知是比較記
      得門牌號碼還是以房子租給誰來區別？）伊租給誰伊都記得，伊可以畫圖等語
      。足認證人甲○○擁有臺北市○○街一帶之多幢房屋，且房屋門牌號碼經過重
      編，證人甲○○對各房屋位置之認知係以承租人為識別，對各屋經重編後之門
      牌號碼究竟為何未必確知，參以己○○經營之鑫亮公司應為洲美街十四巷十號
      ，證人甲○○稱其為十四巷十二號；丁○○經營之藝美傢俱為洲美街十號，證
      人甲○○稱其為十二號（見原審卷第八十四頁之九十三年一月七日審判筆錄）
      ，亦足佐證。故尚不得以證人甲○○所稱之門牌號碼即係其所指之起火點，而
      應參酌各該相關建築之位置，以為判斷。證人甲○○於原審審理時並稱：伊於
      警訊的意思是從被告的地方起火後，延燒到旁邊的油漆工廠引起油漆爆炸（見
      原審卷第七十七頁）；伊出來看的時候，是被告的地方發生火災，和隔壁的油
      漆工廠沒關係（見原審卷第八十二頁）；伊在家裡和朋友談話到十一點多，朋
      友離開，十二點多伊打電話給伊女兒，伊要睡覺時，伊太太告訴伊後面發生火
      災，伊衝下去，看到被告房子廁所那邊的火燃燒的很厲害；伊去看的時候，只
      有被告的這間房子著火，燒到屋頂，但因有甲苯，所以燒得很快，後來延燒到
      鑫亮，因鑫亮也是放置油漆、甲苯，伊聽到爆炸聲，可能是鑫亮那邊的甲苯在
      爆炸，是起火後約過七、八分鐘才有爆炸聲，被告這邊並沒有爆炸聲，鑫亮發
      生爆炸的時候，火苗亂噴，又延燒到金都傢俱工廠（見原審卷第八十七頁至八
      十九頁）等語。且證人甲○○於火災後三日即九十一年九月十二日臺北市政府
      消防局至現場鑑識時證稱：火災發生當時伊在家裡睡覺，是伊太太先警覺到巷
      內工廠有紅光似乎發生火災，伊隨即起床到樓下查看，當時伊人跑至左側傢俱
      倉庫旁三電線桿處，便發現與伊住處同一側（右側）之第二間木材油漆加工廠
      老闆姓董的工廠靠中間後側一帶已有火舌從屋頂燒出來，當時僅發現鐵皮搭蓋
      之第二間木材油漆加工廠靠中間後側有火舌在燃燒，其他位置均未起火燃燒等
      語，核其所供，與原審審理時之證言悉相符合，可以採信。是證人甲○○既已
      明確指出最早起火之地點係被告之工廠，嗣向鑫亮公司延燒，引起爆炸，再延
      燒至金都公司等處，被告徒以證人甲○○於九十一年九月九日警詢時稱看到臺
      北市○○街十四巷十二號起火等語，即認其所指之起火點並非被告之油漆加工
      廠，尚屬無據。
    4.再據證人甲○○證稱：失火當日伊無聽到有人烤肉或小孩之嬉鬧聲，被告所說
      烤肉之處是丁○○傢俱工廠的後方，距離被告的房子很遠，被告的房子和丁○○的房子隔約二尺半到三尺的水溝等語。證人庚○○亦證稱：當日伊沒看到有
      人在烤肉等語，是被告辯稱失火當日有人在丁○○經營之藝美傢俱工廠後方烤
      肉云云，已乏實據，因烤肉而引發火災更屬被告之臆測，要無足採。
    5.另被告及辯護人援引案發時東森電視台記者所拍攝之火場照片及「起火點是一
      間傢俱工廠」之電視報導，辯稱：火災鑑定報告漏未考慮風向因素，起火點應
      為被告工廠東北方上風處之傢俱工廠云云。然刑事訴訟法採直接審理主義及言
      詞審理主義，旨在使法院憑直接之審理及言詞之陳述，獲得態度證據，形成正
      確心證，以為證據證明力之判斷，卷內文書若可為證據者，如踐行調查程序，
      使法院得本於直接審理之情形形成正確之心證，固非不可作為證據，惟若證據
      資料未依直接審理之方式加以調查者，自無證據能力。報紙所刊載之訊息，依
      一般經驗，並未能排除傳聞或摻雜記者或報社編輯之個人主觀意見，其刊載之
      內容如非由法院依直接、言詞審理方式加以調查，自難作為法院適當判斷之證
      據資料，應無證據能力。況東森電視台之新聞報導即使指稱本件火災係傢俱工
      廠先著火，惟究係丁○○之藝美傢俱工廠先著火，或義發、金都等傢俱工廠先
      著火，並不明確，且新聞報導常未經嚴格之查證過程，新聞記者亦缺乏火災鑑
      定之專業知識，自不得逕將該新聞報導之內容採為證據。
    6.又交通部中央氣象局於臺北市○○路○段、洲美街十四巷一帶未設氣象站，無
      當地之風向風速資料，依據該局臺北氣象站九十一年九月九日凌晨零時至四時
      觀測紀錄顯示，最大平均風速每秒四．０公尺，風向為東南東風，發生於一至
      二時之間；同時間最大瞬間風速為每秒六．七公尺，風向為南南東風。各時平
      均風速則在每秒二．二公尺至三．六公尺之間，風向為東南東風至東南風之間
      ，有該局九十二年十二月三十日中象參字第０九二０００六五八九號函附卷可
      按，大致趨近東南風，與被告及辯護人所稱東北季風不一致，且火災時火流高
      溫會產生熱氣影響風向，以風向來判定起火點會有誤差，故鑑定時係依據火流
      、物品變色等情形來綜合研判起火點，而未考量風向一節，業經證人陳龍德於
      原審結證明確（見原審卷第一二六頁），況本件火災為相近之易燃房屋，除火
      流高溫產生熱氣旋外，甲苯等桶裝易燃物陸續達到燃點起火爆炸，火星四射也
      會改變火流即燃燒風向，此從前開所述火流延燒方向亦未一致即明，從而被告
      及其辯護人前開根據傳聞報導，空言指摘起火點應為被告工廠東北方上風處之
      傢俱工廠云云，亦屬主觀臆測之詞，不足採信。
    7.據上所述，陳龍德等火災鑑識人員依據證人陳文雄之證言，並本其專業之知識
      ，依現場燃燒後鐵架彎曲倒塌、結構損壞、木材碳化、物品變色等情形，尋找
      火流之方向，研判本件之起火點係在被告之油漆加工廠東側靠中間附近一帶，
      堪以採認。
  (二)起火原因之判斷：
    1.本件起火原因經證人陳龍德等人鑑定結果：
      (1)本件火災係由油漆加工廠東側靠中間附近一帶最先起火燃燒。起火處一帶經
        清理後，並未發現垃圾筒或煙灰缸等器皿；據關係人戊○○稱，我沒有抽煙
        習慣‧‧當天火災前我於下午二十時十分許離開現場‧‧等情。關係人離開
        現場時間距火災發生相距約六小時之久，若因有人不慎遺失火種（包括未熄
        煙蒂），應不需要經過六小時後才起火燃燒，由此研判因遺留火種（包括未
        熄煙蒂）經蓄熱致起火燃燒之可能性較小。
      (2)起火處一帶經清理後並未發現可疑殘留物或疑似縱火促燃劑，且地面亦未發
        現受揮發性溶劑潑灑燃燒之痕跡，其地面燒熔物經送驗檢析結果，為未檢出
        石油系促燃劑。根據調查該廠係做為傢俱油漆加工及倉庫，並無設立公司行
        號，另詢據被告稱：「該址產權係為甲○○所有‧‧無投保相關之火災險‧
        ‧沒有與人結怨或糾紛‧‧等情」；故研判因遭外人潛入縱火致起火燃燒之
        可能性較小。
      (3)本起火災係由油漆加工廠東側靠中間附近一帶最先起火燃燒。現場電源總開
        關箱及電表，均受嚴重燒燬後掉落於地面，清理時發現沿線均有斷截受燒損
        之電源線，經送驗檢析結果，雖以火災電線受熱熔解所造成之可能性較高。
        然現場均擺放有揮發性等溶劑，一旦發生火災可加速其燃燒速度並使火勢更
        加猛烈、溫度急遽升高，如有短路熔痕亦早受熱熔解，且經現場勘查結果僅
        有可能係因電源線因故短路致起火燃燒外，並無其他起火因素存在，綜合以
        上所述研判：不排除電器因素致起火燃燒之可能性。
      以上有臺北市政府消防局九十一年十月製作之火災原因調查報告書有關「起火
      原因研判」、九十一年九月十三日第九一二四八─一號、九十一年九月十九日
      第九一二四八─二號火災證物鑑定報告書等在卷可證。
    2.另證人陳龍德證稱：在工廠內的電源開關箱與電錶有斷截的電源線，有類似電
      線短路的情形，因現場燃燒的溫度超過一千度，所以短路所造成的熔痕已經被
      二次燃燒過，而無法鑑定出短路痕；電錶的電線是接到油漆（加工）廠內（見
      偵查卷第一六八頁）。伊不是採用被告所說堆放位置的電線來研判，伊是採用
      起火處沿著電源開始沿線斷截的電線，就是所謂的室內配線來作實驗，不是採
      靠西面牆，被告所講堆放的電線；本件現場的電線有一截一截的，所以是先有
      短路，才被燒的，不可能是外力燒成的一截一截的等語（見原審卷第一三０頁
      之九十三年二月四日審理筆錄）。是證人陳龍德等係採取起火處自電源開始之
      室內配線以為鑑定，且鑑定結果係因短路而造成斷截，被告辯稱證人等鑑識所
      取之電線係其堆放於地上之電線且非電線走火云云，顯無可採。
    3.又證人陳龍德並稱：如果關閉總電源，應該不會短路，如果會燃燒，可能是總
      電源沒有關閉，而有電力的負載等語（見原審卷第一二七頁）。故被告工廠之
      總電源於失火時並未關閉，殆可認定。且失火當日凌晨信誼貨運公司之司機黃
      吉儀曾至被告之工廠載貨一節，固據證人黃吉儀於原審結證無訛，惟證人黃吉
      儀稱伊當日並未打開工廠電源開關，僅以其貨車車燈照明等語。足認並非證人
      黃吉儀打開工廠之電源，而係工廠下班時未關閉總電源之故，參以被告自承當
      晚加班至晚上八時許下班時係最後一位離開工廠一節，當係被告因加班勞累疏
      未注意於下班離去時關閉總電源，是被告所辯火災當日於下班前有關閉總電源
      云云，顯不實在。
    4.據上所述，陳龍德等火災鑑識人員依據證人陳文雄之證言，並本其專業之知識
      ，依現場燃燒後鐵架彎曲倒塌、結構損壞、木材碳化、物品變色等情形，尋找
      火流之方向，研判本件之起火點係在被告之油漆加工廠東側靠中間附近一帶，
      堪以採認。
    5.辯護人於本院審判期日以被告向丙○○分租廠房裝修時，經丙○○介紹僱請顏
      文聖重新配線，請丙○○提供顏文聖之住址以供其聲請傳訊，待證事實則為查
      明丙○○保留使用之廠房部分，仍使用原有舊線未重新拉線云云。然本件起火
      點係在被告之油漆加工廠東側靠中間附近一帶，並非隔鄰丙○○使用之廠房或
      共用之廁所，前已敘明，且丙○○於原審以證人身分接受交互詰問時，業已陳
      明九十年三月承租廠房時已將電線全部換新，並和被告各拉一條電線至共用廁
      所開燈使用等情（原審卷第一一六頁），待證事實已臻明確，且與本案起火點
      之研判無重要關聯性，辯方復未能提出該證人之住址，為免遲滯訴訟，本院認
      無傳訊調查之必要，附此敘明。
  (三)被告過失及因果關係之認定
    1.所謂過失者，係按其情節應注意並能注意而不注意之謂，刑法第十四條第一項
      定有明文。又承租人應以善良管理人之注意，保管租賃物，租賃物有生產力者
      ，並應保持其生產力；租賃關係存續中，租賃物如有修繕之必要，應由出租人
      負擔者，或因防止危害有設備之必要，或第三人就租賃物主張權利者，承租人
      應即通知出租人，但為出租人所已知者，不在此限，民法第四百三十二條第一
      項、第四百三十七條第一項規定甚明。依上開民法之規定，承租人需負善良管
      理人之注意義務，以保管租賃物，並於租賃物有修繕之必要時，依與出租人間
      之契約自行修繕或通知出租人修繕。
    2.查本件臺北市○○街一帶之木造、鐵皮房屋有多幢係甲○○所有，出租予他人
      當作倉庫、廠房使用，且因各承租人需要的電線不同，故甲○○出租房屋時，
      均只出租空房，而由房客自己拉電線。臺北市○○街十四巷十號房屋亦係甲○○所有，嗣甲○○將房屋北面出租予己○○開設鑫亮公司，其餘部分出租予丙○○，丙○○除將其承租之南面部分開設沙發傢俱廠外，並將其餘廠房轉租予
      被告作為傢俱油漆加工廠（故臺北市○○街十四巷十號房屋自北向南依次為鑫
      亮公司、被告之油漆加工廠、丙○○之沙發傢俱廠），臺北市○○街十四巷房
      屋之電源總錶係位於外面馬路之電線桿上，己○○、丙○○、被告三人承租後
      ，各拉電線至承租之廠房並設立分錶，故三廠房有各自之分錶及電源總開關，
      而被告承租廠房後裝設一條新電線供工廠之機器使用，並加裝一條電線連接廁
      所之日光燈，但保留廠房原有之舊電線供廠內照明使用，三股電線並均連接至
      其工廠之電源總開關及分錶等情，業據證人甲○○、丙○○證述明確，復為被
      告所自承。
    3.是被告為房屋之承租人，依法有保管租賃物之義務，自應對房屋電線加以維護
      保養，且於電線有修繕之必要時，依被告自行拉設電線、設置分錶等事實觀之
      ，被告與丙○○間似有就電線之修繕應由承租人即被告為之默示同意，即或認
      為被告承租房屋之電線修繕應由出租人即丙○○為之，惟被告對電線有修繕必
      要之情事，亦有通知丙○○之義務。按本件火災發生之原因係電線短路，已見
      前述，而證人陳龍德證稱：電線短路可能是因電力負載過大、鼠咬、電線外皮
      破裂等六、七種原因。查被告承租房屋後，自行加裝二條新電線，致工廠內同
      時使用舊電線、廁所電線及供機器使用之新電線等三股電線，且均連接總開關
      ，已如前述，而被告係從事傢俱油漆業，於工廠內設有噴漆馬達、打風馬達、
      抽風機、冷凍空氣濾淨器、磨砂機等耗用電力之機器，亦為被告供認不諱（見
      偵卷第七頁反面、第一六五頁反面），被告並自承怕老舊電線不安全，故用塑
      膠管包著等語，顯然被告對於留存之舊電線老舊易生危險一節，早有認識。是
      被告本於承租人保管租賃物之義務，對其加裝之新電線是否配置妥善、老舊電
      線是否完好安全、新舊三股電線是否足以承載廠內所有電器負荷等，自有定期
      檢驗維修之義務。況被告明知該分租之傢俱油漆加工廠房內存放有油漆及揮發
      性溶劑甲苯、傢俱等易燃物品，又有噴漆馬達、打風馬達、抽風機、冷凍空氣
      濾淨器、磨砂機等耗用電力之機器，平日電力負荷頗大，下班離開工廠時如未
      將電源總開關關閉，電源線易因新電線設置不當、舊電線年久失修損壞、電力
      負荷過大、鼠咬、電線外皮破裂等因素而短路肇致危險，被告承租後竟未注意
      於此，未為任何檢驗修繕，或通知出租人丙○○為之，且依其情形又非不能注
      意，竟疏未注意定期檢測修繕電源配線，並於九十一年九月八日晚上八時許下
      班離開廠房時，疏未注意將電源總開關關閉，致電源線因故短路走火，釀成火
      災，核其情形又非不能注意，其行為顯有過失。又被告之過失與火災之發生間
      復有相當因果關係，本件事證明確，被告犯行足以認定。
二、原審詳加審認，以被告罪證明確，適用刑法第一百七十三條第二項、第四十一條
    第一項、罰金罰鍰提高標準條例第一條前段、第二條規定，並以被告雖失火燒燬
    他人所有之住宅及多幢建築物，惟按刑法上之失火罪，其直接被害法益為一般社
    會之公共安全，雖私人之財產法益亦同時受其侵害，但本罪係列入公共危險章內
    ，自以社會公安之法益為重，故以一個失火行為燒燬多家房屋，仍只成立一罪，
    不得以所焚家數定其罪數，是本案被告雖失火燒燬現供人使用之住宅、現未有人
    所在之他人所有建築物，惟被告僅有單一失火行為，應只論以情節較重之失火燒
    燬現供人使用之住宅一罪，不另論以刑法第一百七十四條第三項之失火燒燬現未
    有人所在之他人所有建築物罪。再按刑法第一百七十三條第二項失火燒燬現有人
    使用之住宅罪，其直接被害法益為一般社會之公共安全，雖同時侵害私人之財產
    法益，但仍以保護社會公安法益為重，況失火燒燬現供人使用之住宅罪，自係指
    供人居住房屋之整體而言，應包括墻垣及該住宅內所有設備、傢俱、日常生活上
    之一切用品等。故一失火行為，若同時燒燬住宅與該住宅內其他物品，無論該其
    他物品為他人或自己所有，均不另成立刑法第一百七十五條第三項失火燒燬住宅
    、建築物等以外之他人或自己所有物罪。公訴意旨認被告另涉犯刑法第一百七十
    四條第三項及第一百七十五條第三項之罪，尚有誤會，惟檢察官係以想像競合犯
    裁判上一罪之關係起訴，爰不另為無罪之諭知。原審並審酌被告之素行尚佳，及
    其過失之程度、失火燒燬住宅及多幢建築物所生危害非輕，犯罪後猶飾詞卸責，
    復未賠償被害人之損害等一切情狀，量處有期徒刑六月，併諭知易科罰金之折算
    標準。
三、經核原判決認事用法均無違誤，量刑亦屬妥適，應予維持，被告提起上訴猶執前
    詞否認犯行，不足採信已如前述，其上訴為無理由，應予駁回。
據上論斷，應依刑事訴訟法第三百六十八條，判決如主文。
本案經檢察官鄭富銘到庭執行職務。
中　　　華　　　民　　　國　　九十三　　年　　　六　　　月　　　九　　　日
                              臺灣高等法院刑事第十八庭
                                  審判長法  官　吳　　　敦
                                        法  官  林　勤　綱
                                        法  官  梁　宏　哲
右正本證明與原本無異。
不得上訴。
                                        書記官　劉　貞　達
中　　　華　　　民　　　國　　九十三　　年　　　六　　　月　　　十　　　日
附錄本案論罪科刑法條全文
刑法第一百七十三條：
放火燒燬現供人使用之住宅或現有人所在之建築物、礦坑、火車、電車或其他供水、
陸、空公眾運輸之舟、車、航空機者，處無期徒刑或七年以上有期徒刑。
失火燒燬前項之物者，處一年以下有期徒刑、拘役或五百元以下罰金。
第一項之未遂犯罰之。
預備犯第一項之罪者，處一年以下有期徒刑、拘役或三百元以下罰金。
